【裁判字號】    95,重訴,730
【裁判日期】    951026
【裁判案由】    遷讓房屋
【裁判全文】
臺灣臺北地方法院民事判決             95年度重訴字第730號
原      告  國立台灣大學
法定代理人  甲○○
訴訟代理人  鍾永盛律師
複代  理人  乙○○
被      告  丙○○○
                      公示送.
上列當事人間遷讓房屋事件，本院於民國95年10月12日言詞辯論
終結，判決如下：
    主  文
被告應將坐落台北市○○區○○段一小段449地號土地上之門牌
號碼臺北市○○區○○街52巷1號房屋及其庭院（如複丈成果圖
所示Ａ部分，面積340平方公尺）騰空遷讓返還原告。
被告應給付原告新台幣4,905,088元，及自民國95年9月30日起至
清償日止按年息5%計算之利息。
被告應自民國95年9月30日起至履行第一項義務之日止，按月給
付原告新台幣80,663元。
原告其餘之訴駁回。
訴訟費用由被告負擔90%，餘由原告負擔。
本判決關於原告勝訴部分，於原告以新台幣3,000,000元供擔保
後，得假執行。
原告其餘假執行之聲請駁回。
    事實及理由
一、本件被告未於言詞辯論期日到場，核無民事訴訟法第386條
    各款所列情形，爰依原告之聲請，由其一造辯論而為判決。
二、原告起訴主張如下：
  (一)坐落台北市○○區○○段一小段449地號土地上之建物，門
    牌臺北市○○區○○街52巷1號係中華民國所有，原告為管
    理機關。被告之夫藍乾章原係原告之教授，於民國（下同）
    39年3月10日因任職關係配住系爭房屋，嗣其於62年8月1日
    退休，依使用借貸之目的，應視為使用業已完畢，應返還原
    告。惟藍乾章於80年11月9日死亡，被告丙○○○無權占有
    系爭房屋，為依民法第470條第1項、第767條前段規定，請
    求被告騰空遷讓返還系爭房屋。
  (二)無權占有他人之房屋，可獲得相當於租金之利益，為社會通
    常之觀念。為此依民法第179條、第184條、土地法第97條第
    1項、土地法施行法第25條、平均地權條例施行細則第21條
    規定，請求被告返還最近五年，及自起訴狀繕本送達翌日起
    至騰空遷讓返還系爭房屋時止，相當於租金之不當利益及其
    法定利息。計算式如下：系爭基地之公告地價每平方公尺91
    、92年度均為新台幣（以下同）56400元，93至95年度均為5
    6800元。系爭房屋現值47200元。衡諸系爭房屋雖然老舊，
    但出入交通便捷，附近有學校，商店林立，生活機能充足，
    故以土地及其建築物申報總價額年息7%計算起訴前五年相當
    於租金之損害6,75 6,680元，及自起訴狀繕本送達翌日起至
    騰空遷讓返還系爭房屋之日止，每月相當於租金之損害金11
    2,928元。
  (三)聲明：
  1.被告應將坐落台北市○○區○○段一小段449地號土地上之
    門牌號碼臺北市○○區○○街52巷1號房屋及庭院（如複丈
    成果圖所示Ａ部分，面積340平方公尺）騰空遷讓返還原告
    。
  2.被告應給付原告6,756,680元，及自起訴狀繕本送達翌日（9
    5年9月30日）起至清償日止按年息5%計算之利息。
  3.被告應自95年9月30日起至履行第一項義務之日止，按月給
    付原告112,928元。
  4.願供擔保，請准予宣告假執行。
三、被告未於言詞辯論期日到場，亦未提出準備書狀作何聲明或
    陳述。
四、原告主張：坐落台北市○○區○○段一小段449地號土地上
    之建物，門牌臺北市○○區○○街52巷1號係中華民國所有
    ，原告為管理機關。被告之夫藍乾章原係原告之教授，於39
    年3月10日因任職關係配住系爭房屋，嗣其於62年8月1日退
    休，再於80年11月9日死亡，但被告丙○○○繼續占有系爭
    房屋及其庭院（如複丈成果圖所示Ａ部分，面積340平方公
    尺）之事實，已據原告提出與所述相符之土地所有權狀、兼
    任教授動態登記卡、戶口名簿、戶籍謄本、宿舍居住狀況訪
    查記錄表為證。並經本院履勘現場，囑託台北市大安地政事
    務所測量在案，有勘驗筆錄、複丈成果圖附卷可稽，堪予採
    信。
五、按因任職關係獲准配住宿舍，係屬使用借貸之性質，於任職
    關係終了時，依借貸之目的應認為使用完畢，使用借貸關係
    消滅，貸與人無庸對借用人或其繼承人為終止使用借貸契約
    之意思表示，即得依民法第470條第1項規定，得請求返還宿
    舍。則原借用人之繼承人如於使用借貸關係消滅後繼續占用
    宿舍，應屬無權占有。本件被告之夫因任職原告處之關係，
    經原告配予系爭房屋充宿舍，該使用借貸關係於其退休時，
    因任職關係終了而當然消滅，被告為其繼承人，繼續占有系
    爭房屋，自屬無權占有。從而原告依民法第767條前段規定
    ，請求被告騰空遷讓返還系爭房屋及其庭院，為有理由，應
    予准許。
六、按無法律上之原因而受利益，致他人受損害者，應返還其利
    益，民法第179條前段定有明文。被告無權占有系爭房地，
    未支付使用之對價，可能獲得相當於租金之利益，為社會通
    常之觀念，最高法院61年度臺上字第1695號判例意旨足資參
    照。原告則因被告無權占有，無法使用、收益系爭房地，而
    受有損害，揆諸上開規定，原告請求被告返還自起訴前五年
    起至返還系爭房屋之日止期間獲取之不當利益，應非無據。
    次按城市地方房屋之租金，以不超過土地及其建築物申報總
    價額年息10%為限，土地法第97條第1項定有明文，該規定限
    額乃房屋租金之最高限額，非謂所有租賃房屋之租金必須照
    申報價額年息10%計算之，尚須斟酌基地之位置，工商繁榮
    程度、使用人利用基地之經濟價值、所受利益等情事以為決
    定，最高法院46年台上字第855號、68年台上字第3071號判
    例意旨足資參照。又按上開規定所謂土地及建築物之總價額
    ，土地價額依法定地價，建築物價額依該管市、縣地政機關
    估定之價額，土地法施行法第25條定有明文。而土地法第14
    8條規定：土地所有權人依本法所申報之地價，為法定地價
    。平均地權條例施行細則第21條則規定：公有土地以各該宗
    土地之公告地價為申報地價，免予申報。查系爭房屋坐落城
    市地方，其94年度課稅現值為47,200元；其基地於90至92年
    度公告地價每平方公尺均為56400元，於93至95年度均為568
    00元，有原告提出土地所有權狀、房屋現值證明書、地價謄
    本可稽。本院斟酌系爭房地位處幽靜巷道，交通及生活機能
    便利，但房屋甚為老舊等情，認為被告所受相當於租金之利
    益以按土地及建築物申報總價額年息5%計算為相當。從而原
    告請求被告返還不當得利在4,905,088元，及自95年9月30日
    起至清償日止按年息5%計算之法定遲延利息，暨自95年9月3
    0日起至返還系爭房屋及其庭院之日止按月返還不當得利在8
    0,663元範圍內，為有理由，應予准許。超過部分之請求為
    無理由，應予駁回。計算式如后所示：
  1.起訴前五年期間（自90年9月27日起至95年9月26日止）總額
    ：
    (1)90年9月27日起至92年12月31日止共計2年3月4日期間：
      （47200+56400×340）×5%÷12×27又4/30=2,173,289.
      5。
    (2)93年1月1日起至95年9月26日止共計2年9月26日期間：
      （47200+56800×340）×5%÷12×33又26/30=2,731,798.
      2。
    (3)以上合計4,905,088元（元以下四捨五入）。
  2.自95年9月30日起至返還系爭房屋之日止按月給付金額：
    （47200+56800×340）×5%÷12=80,663元（元以下四捨五
    入）。
七、原告陳明願供擔保，聲請宣告假執行，經核其勝訴部份，合
    於法律規定，爰酌定相當擔保金額宣告之；其餘假執行之聲
    請，因該部份訴之駁回而失所依據，應予駁回。
八、結論：原告之訴為一部有理由，一部無理由，依民事訴訟法
    第385條第1項前段、第79條、第390條第2項，判決如主文。
中    華    民    國    95    年    10    月    26    日
                  民事第五庭    法  官  翁昭蓉
以上正本係照原本作成
如對本判決上訴，須於判決送達後20日內向本院提出上訴狀
中    華    民    國    95    年    10    月    26    日
                                書記官  莊滿美


司法院資訊處製作；財團法人民間司法改革基金會備份。
